臺灣高等法院民事判決
111年度勞上易字第127號
上  訴  人  台灣電力股份有限公司

法定代理人  曾文生  
訴訟代理人  趙偉程律師
被  上訴人  張進益  
            葉德存  
            柯清雄  
            蔡永文  
            洪政芳  
            林玉松  
共      同
訴訟代理人  邱靖棠律師
複  代理人  華育成律師
上列當事人間請求給付退休金差額事件，上訴人對於中華民國11
1年4月29日臺灣臺北地方法院111年度勞訴字第166號第一審判決
提起上訴，本院於111年10月11日言詞辯論終結，判決如下：
    主      文
上訴駁回。
第二審訴訟費用由上訴人負擔。
    事實及理由
一、被上訴人張進益、葉德存、柯清雄、蔡永文、洪政芳、林玉
    松（下分稱姓名，合稱被上訴人）主張：
　　被上訴人分別自附表一、二「工作年資起算日」欄所示之日
    起受僱於上訴人，並分別於附表一「退休日期」欄、附表二
    「舊制結清日期」欄所示之日退休或結清舊制年資。蔡永文
    、洪政芳、林玉松（下稱蔡永文等3人）迄今尚未退休，並
    於民國108年12月間分別與上訴人簽立年資結清協議書（下
    稱系爭協議書），約定依勞工退休金條例（下稱勞退條例）
    第11條第3項規定結清勞退舊制年資，並以109年7月1日為結
    清勞退舊制年資之日。被上訴人之工作型態為三班制輪班作
    業，分為日班（上午8時至下午4時）、小夜班（下午4時至1
    2時）、大夜班（上午0時至翌日上午8時）。上訴人均按被
    上訴人輪值大小夜班而分別發給新臺幣（下同）400元、250
    元之夜點費（下稱系爭夜點費），由實際到班之人員領取，
    如有調職代班或請假，則由代班人員領取。又張進益、蔡永
    文、洪政芳、林玉松（下稱張進益等4人）因兼任領班，每
    月皆領有兼任領班加給（下稱領班加給），領班加給均為固
    定之數額，隨同每月薪資發放，可認系爭夜點費、領班加給
    均與勞工提供勞務行為有對價關係，為被上訴人於固定常態
    工作中可領取之給與，屬於經常性給付，應為平均工資之一
    部。詎上訴人於核發被上訴人之退休金或結清舊制年資時，
    均未將系爭夜點費與領班加給納入平均工資而短少給付退休
    金，上訴人自應補足等語。爰依108年8月30日修正施行前經
    濟部所屬事業人員退休撫卹及資遣辦法（下稱修正前系爭退
    撫辦法）第6條（因張進益、葉德存係於前開修正前即已退
    休，故適用修正前系爭退撫辦法）、108年8月30日修正施行
    後系爭退撫辦法第9條（下稱修正後系爭退撫辦法，因柯清
    雄、蔡永文、洪政芳、林玉松係於前開修正施行後始退休或
    尚未退休，故適用修正後系爭退撫辦法）、勞動基準法（下
    稱勞基法）第55條第1項、臺灣省工廠工人退休規則（下稱
    系爭退休規則）第9條第1項、第10條第1項第1款、勞退條例
    第11條第3項規定，聲明請求上訴人應各給付被上訴人如附
    表一、二「應補發金額」欄，及各自如附表一、二「利息起
    算日」欄所示日期起至清償日止，按週年利率5%計算之利息
    。並答辯聲明：上訴駁回。  
二、上訴人則以：
　　上訴人為經濟部所屬國營事業，自61年起依行政院命令實施
    用人費率單一薪給制度，即人員所從事工作之報酬於其所支
    領之基本薪給已充分反映。依系爭夜點費之發放沿革可知，
    上訴人自42年迄今，就員工輪值初夜及深夜所發給夜點費之
    相關公文中皆以「點心費」、「餐點費」、「餐費」表示，
    預算科目均為「C20值班誤餐費」，並有通知員工知悉，是
    員工就該夜點費之發給屬點心福利而非薪資，均有合意。系
    爭夜點費係為支給值夜班人員餐食，原以發放食品方式為之
    ，嗣為免去發放食品須檢附收據報銷等手續之煩，於64年起
    改以發放現款方式代之，兩造對系爭夜點費之發給屬點心福
    利而排除於薪資總額亦有合意，是其性質屬體恤輪班人員所
    核發購買點心或補品之費用，為恩惠性之給與，非屬勞務之
    對價，不因員工之職級、薪給數額、工作內容等而有差異，
    被上訴人尚不得因上訴人不為系爭夜點費之給付即拒絕給付
    工作，難謂上訴人提高系爭夜點費至某一額度後，其法律上
    屬性即隨之變更。又74年2月27日公布之勞基法施行細則第1
    0條第9款規定已將夜點費排除於勞基法第2條第3款所定其他
    任何名義之經常性給與之範疇，且參照其刪除理由，明示嗣
    後有關夜點費及誤餐費是否為工資，應依勞基法第2條第3款
    規定及上開原則個案認定之，並未明示凡雇主給與之夜點費
    必屬工資。再依國營事業管理法（下稱國管法）第14條、第
    33條規定，上訴人所屬人員工資性質給與之認定，均係依行
    政院及經濟部相關規定辦理，而系爭夜點費非系爭退撫辦法
    規定得列計平均工資之項目，兩造亦未曾約定要計入工資。
    且經濟部96年5月17日經營字第09602605480號函亦重申上訴
    人之「初、深夜點心費」及「領班加給」係屬體恤、慰勞及
    鼓勵員工性質，非勞務之對價，而不得列入平均工資計算之
    項目。諸多法院見解亦有個案認定被上訴人發給員工之夜點
    費並非工資。另領班加給制度施行已久，屬體恤勞工之恩惠
    性給予，非勞務之對價，亦非系爭退撫辦法規定所得列計平
    均工資之項目。再者，蔡永文等3人於勞退條例施行後選擇
    適用勞退新制，並於108年12月間分別與上訴人簽立系爭協
    議書，而依系爭協議書第2條後段約定，於計算平均工資時
    係依行政院82年12月15日台82經44010號函核定「經濟部所
    屬事業機構列入計算平均工資之給與項目表」之規定辦理，
    蔡永文等3人即應受系爭協議書拘束，而認依上開函文及系
    爭退撫辦法規定，系爭夜點費、領班加給並未納入列計平均
    工資之項目。另因葉德存為派用人員，為勞基法第84條之公
    務員兼具勞工身分者，應適用國管法、系爭退撫辦法及其作
    業手冊等公務員法令之規定，仍不得將系爭夜點費列入其平
    均工資。此外，依勞基法第84條之2規定，被上訴人於勞基
    法施行前之年資有關退休金之平均工資計算，應依當時之規
    定，而94年6月14日以前勞基法施行細則明文將夜點費排除
    於工資範疇，故被上訴人於勞基法施行前有關退休金之計算
    ，自不應包括系爭夜點費，至多僅系爭夜點費在施行後之年
    資始得列入，且依系爭夜點費之結構，亦僅以「加發部分」
    始列入平均工資計算退休金（即初夜點心費每次175元、深
    夜點心費每次250元）。從而退休金差額應降至附表三算法
    一（縱認系爭夜點費具工資性質，應以加發部分為限始得列
    入平均工資計算舊制結清金額，即加發初夜點心費每次175
    元、加發深夜點心費每次250元）、附表三算法二（即系爭
    夜點費於勞基法施行前非工資，縱認於勞基法施行後屬工資
    之一部，亦應自勞基法施行後始計入平均工資計算舊制結清
    金額）、附表三算法三（即縱認加發初夜點心費175元、加
    發深夜點心費250元部分具工資性質，亦應自勞基法施行後
    始列入平均工資計算舊制結清金額）金額為適當，並以算法
    三所示之退休金或舊制結清金額最為可採。末縱認系爭夜點
    費與領班加給均應計入平均工資，然上訴人係於被上訴人退
    休時起方負給付退休金義務，並於退休之日起30日之翌日方
    負遲延責任，蔡永文等3人既未退休，其等不得請求舊制結
    清金額之差額，亦不得請求上訴人給付相關遲延利息等語。
    並上訴聲明：㈠原判決廢棄；㈡被上訴人於第一審之訴駁回。
       
三、兩造不爭執事項（見本院卷第88頁至第89頁）：
（一）被上訴人均受僱於上訴人，而為上訴人之勞工，其中張進
      益、葉德存、柯清雄（下稱柯清雄等3人）退休日期如附
      表一所示，其餘被上訴人則尚未退休。
（二）張進益等4人受僱於上訴人期間均有擔任領班，另領有領
      班加給。上訴人並有規定上訴人公司各單位設置領班辦法
      。
（三）被上訴人工作年資起算日、退休日期、舊制結清日期、舊
      制年資結清基數、退休金基數、結清前3個月、6個月平均
      夜點費（含加發、含領班加給）差額均詳如附表一、二所
      示。
（四）被上訴人期間之工作性質，上訴人公司採三班制輪值，分
      日班（上午8時至下午4時）、小夜班（下午4時至12時）
      、大夜班（0時至8時）。大夜班發給400元夜點費，小夜
      班發給250元夜點費，由實際輪班或代班人領取。
（五）蔡永文等3人有於108年12月間與上訴人簽立系爭協議書。
（六）如認為補發舊制年資結清差額之適用範圍不應排除初夜點
      心費75元、深夜點心費150元，且應計入被上訴人於勞基
      法實施前之年資（亦即前述三之夜點費全部應計入舊制年
      資結清或退休前3個月、6個月平均工資），上訴人應給付
      被上訴人舊制年資結清差額或退休金差額詳如附表一、二
      所示。   
四、得心證之理由：
（一）按勞基法係國家為實現憲法保護勞工之基本國策所制定之
      法律，其所定勞動條件為最低標準，該法第1條規定即明
      。復國營事業為國家為發展國家資本，促進經濟建設，便
      利人民生活之目的（國管法第2條參照），而由國家透過
      國管法第3條所定之資本參與或控制關係，所組成之私法
      事業型態之組織。此等國營事業在配合國家促進經濟建設
      、便利人民生活之對外間接行政目的上，以及對內之財務
      與人事監督關係上，固然應受國管法之調控規範，以免國
      營事業因私法組織型態，逸脫公行政管控，形成國家資本
      之浪費。惟國營事業此等國家間接給付行政之特殊組織體
      ，在對內之所屬勞工之勞雇關係上，勞工之從屬性及相較
      於雇主社會經濟與締約地位之懸殊弱勢差異，與一般民營
      事業並無二致，以管控國營事業避免國家資本浪費為主之
      國管法中，亦無特別之法令規定，有效提升所屬員工勞動
      地位，自堪與雇主地位實質相當。則縱國管法為促進國家
      資本有效利用之管理規範，而涉及對所屬員工之人事勞動
      條件安排，此等單純追求經濟合理性之法規，與一般民營
      事業體基於內部經濟性考量之規劃安排，無本質上差異，
      相對於勞基法保障勞工權益之立法目的而言，並無較一般
      民營事業更優越、值得受保護之法益，足以凌駕勞基法保
      護之法益。故國營事業管理之相關法令，在勞雇關係勞動
      條件之標準上，並非勞基法之特別法，關於國營事業所屬
      人員之待遇及福利標準，應不得低於勞基法所定之最低標
      準，以符勞基法第1條規範意旨。
（二）按「勞工工作年資自受僱之日起算，適用本法前之工作年
      資，其資遣費及退休金給與標準，依其當時應適用之法令
      規定計算；當時無法令可資適用者，依各該事業單位自訂
      之規定或勞雇雙方之協商計算之。適用本法後之工作年資
      ，其資遣費及退休金給與標準，依第17條及第55條規定計
      算。」，勞基法第84條之2定有明文。查張進益、柯清雄
      、蔡永文、洪政芳、林玉松（下稱張進益等5人）均為上
      訴人之「僱用人員」，屬純勞工身分，其等分別於附表一
      、二「退休日期」、「舊制年資結清日期」欄所示之日退
      休、結清舊制年資等情，為兩造所不爭執（見不爭執事項
      ㈠、㈢），故屬系爭退撫辦法第2條規定：「本辦法所稱各
      機構人員，指各機構支領薪給之派用人員及僱用人員」之
      僱用人員，而有系爭退撫辦法之適用。是關於張進益等5
      人之退休、舊制年資結清之給與標準，其中於勞基法73年
      8月1日施行前之工作年資，應依退休、舊制年資結清日期
      時各應適用之修正前或修正後系爭退撫辦法（張進益於系
      爭退撫辦法修正前即已退休；柯清雄、蔡永文、洪政芳、
      林玉松於修正後始退休或結清舊制年資，故分別適用），
      進而依系爭退休規則（詳後述）為據；於勞基法公布施行
      後之工作年資，舊制年資結清給與標準應以勞基法規定為
      最低標準規範。
（三）按勞基法第84條規定：「公務員兼具勞工身分者，其有關
      任（派）免、薪資、獎懲、退休、撫卹及保險（含職業災
      害）等事項，應適用公務員法令之規定。但其他所定勞動
      條件優於本法規定者，從其規定。」，又「本法第84條所
      稱公務員兼具勞工身分者，係指依各項公務員人事法令任
      用、派用、聘用、遴用而於本法第3條所定各業從事工作
      獲致薪資之人員。所稱其他所定勞動條件，係指工作時間
      、休息、休假、安全衛生、福利、加班費等而言。」，勞
      基法施行細則第50條亦有明文，故公務員兼具勞工身分者
      之薪資、退休事項，非屬勞基法第84條但書所定之勞動條
      件（最高法院106年度台上字第1873號判決意旨參照）。
      另國管法於100年12月28日修正公布第33條規定：「國營
      事業人員之進用、考核、退休、撫卹、資遣及其他人事管
      理事項，除法律另有規定外，由國營事業主管機關擬訂辦
      法，報請行政院核定」，則國營事業依上開各項公務員人
      事法令聘用之人員，其退休自應依各該國營事業主管機關
      擬訂之辦法辦理。再者，系爭退撫辦法第1條復明定：「
      本辦法依國營事業管理法第33條規定定之」，是系爭退撫
      辦法即屬勞基法第84條所指之公務員法令。查上訴人雖主
      張為葉德存係派用人員，屬勞基法第84條所稱之公務員兼
      具勞工身分者等語（見原審卷第132頁），惟揆諸上開規
      定及說明，葉德存之退休事項（其於108年1月1日退休）
      應適用公務員法令即修正前系爭退撫辦法辦理。而依修正
      前系爭退撫辦法第6條規定：「各機構人員退休金按其在
      勞動基準法施行前後之工作年資，分別依臺灣省工廠工人
      退休規則及勞動基準法之規定計算。其在15年以內之工作
      年資，每滿1年給與2個基數；超過15年之工作年資，在勞
      動基準法施行前者，每滿1年給與半個基數，最高給與35
      個基數，超過之工作年資不予計算，在勞動基準法施行後
      者，每滿1年給與1個基數。其剩餘年資未滿半年者，以半
      年計，滿半年者，以1年計。但其在勞動基準法施行前後
      之工作年資，合計退休金最高給與45個基數為限。」，係
      按勞基法施行前後之工作年資，分別依系爭退休規則及勞
      基法之規定計算退休金（詳後述）。
（四）按「勞工退休金之給與標準如下：按其工作年資，每滿1
      年給與2個基數。但超過15年之工作年資，每滿1年給與1
      個基數，最高總數以45個基數為限。未滿半年者以半年計
      ；滿半年者以1年計…。前項第1款退休金基數之標準，係
      指核准退休時1個月平均工資。第一項所定退休金，雇主
      應於勞工退休之日起30日內給付…」，勞基法第55條定有
      明文。次按89年9月25日發佈廢止之系爭退休規則第9條第
      1款規定：「工人退休金之給與規定如左：依第5條規定
      自願退休之工人及依第六條規定命令退休之工人，工作年
      資滿15年者，應由工廠給與30個基數之退休金，工作年資
      超過15年者，每逾1年增給半個基數之退休金，其賸餘年
      資滿半年者以1年計算，未滿半年者不計。合計最高以35
      個基數為限。」。據上規定，被上訴人之退休、舊制年資
      結清之給與標準，於勞基法73年8月1日施行前後之工作年
      資，分別依修正前系爭退撫辦法第6條（張進益、葉德存
      部分）、修正後系爭退撫辦法第9條（柯清雄、蔡永文、
      洪政芳、林玉松部分）、系爭退休規則第9條第1款與勞基
      法第55條規定計算之，亦即被上訴人之工作年資15年以內
      部分，依前揭規定每滿1年給與2個基數；工作年資超過15
      年部分，因勞基法已施行，即應依勞基法規定計算給與之
      基數及最高給與之基數。又勞基法第2條第4款規定平均工
      資係指「事由發生之當日前6個月内所得工資總額除以該
      期間日數所得之金額」。基此，被上訴人於勞基法施行前
      後之退休、舊制年資結清基數應如附表一、二「退休金基
      數」、「結清基數」欄所示，且上訴人於被上訴人退休前
      3個月、6個月之平均夜點費，及張進益等4人因有兼任領
      班而按月領取之領班加給之平均數額，各如附表一、二「
      平均夜點費（含加發，含領班加給）」欄所示等情，為兩
      造所不爭執（見不爭執事項㈡、㈢），則上開事實，應堪認
      定。　　　
（五）系爭夜點費、領班加給是否應計入被上訴人之平均工資計
      算舊制結清應給付之金額？
　 1、按勞基法第2條第3款規定：「工資：謂勞工因工作而獲得
      之報酬；包括工資、薪金及按計時、計日、計月、計件以
      現金或實物等方式給付之獎金、津貼及其他任何名義之經
      常性給與均屬之。」。至於上開條文所謂「因工作而獲得
      之報酬」者，係指符合「勞務對價性」而言；所謂「經常
      性之給與」者，係指在一般情形下經常可以領得之給付。
      判斷某項給付是否具「勞務對價性」及「給與經常性」，
      應依一般社會之通常觀念為之，其給付名稱為何，尚非所
      問。是以雇主依勞動契約、工作規則或團體協約之約定，
      對勞工提供之勞務反覆應為之給與，乃雇主在訂立勞動契
      約或制定工作規則或簽立團體協約前已經評量之勞動成本
      ，無論其名義為何？如在制度上通常屬勞工提供勞務，並
      在時間上可經常性取得之對價（報酬），即具工資之性質
      而應納入平均工資之計算基礎（最高法院100年度台上字
      第801號判決意旨參照）。故系爭夜點費、領班加給是否
      為工資之一部分，自應以系爭夜點費、領班加給是否為「
      勞工給付勞務之對價」，且屬「經常性給與」為判斷依據
      。
　 2、經查，被上訴人之工作型態採三班制輪值，大夜班發給40
      0元夜點費，小夜班發給250元夜點費，由實際輪班或代班
      人領取乙情，為兩造所不爭執（見不爭執事項㈣），是被
      上訴人於夜間輪班工作乃應上訴人要求之一貫性、常態性
      之固定工作型態，與一般公司行號為應付臨時性之業務需
      求偶而為之者有間，故系爭夜點費之給與，已成為被上訴
      人因特定工作條件所形成固定常態工作中可取得之給與，
      在制度上顯具經常性。復夜間工作因違反人體正常生理時
      鐘運作，將導致勞工作息不正常、疲倦程度增加，進而影
      響勞工家庭生活、人身安全，屬危險工時，乃屬於眾所周
      知之事實。是以勞基法第48條乃明文規定限制童工於此時
      段內工作，且勞工通常亦不願意在此時段服勤。然就雇主
      而言，如能採取日夜輪班制作業，亦有助於其充分利用既
      有設備及產能而獲得較多利益。則相較於日班勞工，僱主
      對輪值中、夜班之勞工，自需支出較高之薪資，始為衡平
      ，故就工作內容相同之日班、小夜班、大夜班勞工，給與
      不同之工資，應屬合理，亦不違反勞基法關於薪資平等原
      則之規定。則系爭夜點費既為輪值大、小夜班之勞工所獨
      有，且係以勞工實際輪值時間為計算基準，顯與勞工提供
      勞務間有密切關連性，亦應認具有勞務對價性，又上訴人
      陳稱自77年間起考量輪班人員長期初夜、深夜輪班之辛勞
      ，乃另支給「輪班人員」「加發」初夜、深夜點心費等語
      （見原審卷第133至134頁），是上訴人因「輪班人員」及
      「非輪班人員」之辛勞度不同，而支給不同標準之夜點費
      ，亦即「非輪班人員」無「加發」部分，由此可見系爭夜
      點費金額雖固定，但員工實際領取之金額仍有因工作內容
      不同而有些許差異，況系爭夜點費既為實際輪值夜班之勞
      工所得領取，即有做方有得，且上訴人係依被上訴人實際
      輪值夜班之次數多寡為計算夜點費之基準而臻明確，又與
      被上訴人提供勞務間有密切關連性，自可見其對價性。準
      此，系爭夜點費係雇主因特殊工作條件而對勞工所加給之
      給付，本質上應認為係勞工於該值班時段從事工作之勞務
      對價，而符合上揭「勞務對價性」及「經常性給與」之要
      件，自屬工資之一部。
　 3、復查張進益等4人受僱上訴人公司期間，因有兼任領班工
      作，而每月另領有領班加給等情，已如前述，且上訴人自
      承領班加給之待遇係上訴人長久以來即已存在之制度等語
      （見原審卷第136頁），足見領班加給係屬長久以來之固
      定性給與。復上訴人有就領班加給規定上訴人公司各單位
      設置領班辦法（見不爭執事項㈡，下稱領班辦法），而參
      領班辦法第1條：「本公司各單位為使基層幹部便於推動
      工作，加強工作責任及工作安全，以提高工作成果起見，
      凡擔任同一類型工作人數較多，有設置領班之必要者，得
      依本辦法之規定，於報請總管理處核准後，設置領班。」
      、第4條：「領班人員之職責如下：1.領導工作人員勤奮
      工作並考核其工作進度。2.加強工作人員團結合作並改進
      其工作技術。3.負責該班人員之工作安全。4.注意工作人
      員生活行為及工作情緒，並負責解決班內一切有關問題。
      」及領班薪給內容：「㈢領班人員薪級之提高：1.領班人
      員在擔任領班期中，得晉加其薪級三級、副領班得晉加二
      級。免除領班或副領班職務後，即應恢復其薪級。」等語
      （見本院卷第117頁），可見領班加給除係因兼任領班者
      方得享有，且擔任領班者有其應另外須提供負責之職責內
      容，就此額外提供之勞務內容，而有固定薪資給與之對價
      ，並按月核發，並非係因應臨時性之業務需求而偶爾發放
      ，自屬在該特定工作條件下之固定常態工作中勞工取得之
      給與，此種雇主因特殊工作條件而對勞工所加給之給付，
      本質上自應認係勞工於該本職工作之外兼任領班工作之勞
      務對價，且係兩造間就特定之工作條件達成協議，為勞工
      於該一般情形下經常可以領得之給付，性質上自屬勞工因
      工作所獲之報酬，在制度上亦具有經常性，而符合「勞務
      對價性」及「經常性給與」之要件，亦屬工資之一部分，
      應計入平均工資計算退休金，是張進益等4人此部分主張
      當屬有據。
　 4、上訴人雖辯稱，其自日據時代，為體恤夜間工作者而發放
      食品，然因發放食品須檢附收據報銷等手續繁瑣，始於64
      年6月起改以發放現款方式代之，然未變更屬恩惠性給與
      之性質，且其自42年迄今，關於夜點費之相關公文中皆以
      「點心費」、「餐點費」、「誤餐費」表示，並登載於公
      報中供員工隨時閱覽，被上訴人就系爭夜點費不應計入平
      均工資計算，知悉並有合意，及其於92年3月調整夜點費
      函文載明，其是否調整夜點費係參酌公司經營狀況及負擔
      能力，並未隨消費者物價指數上漲或公司調薪幅度即為調
      整，且必須出勤2小時以上始能報支領取1次夜點費，非按
      比例領取，不論值班者之職級、薪給數額、工作內容等差
      異，一律支給相同數額之夜點費，以及被上訴人亦不得以
      其未給付夜點費而拒絕提供夜班輪值工作，故不具勞務之
      對價云云，並提出前述關於「點心費」、「餐費」、「餐
      點費」及調整夜點費之函文、通知等為證（見原審卷第16
      1至167頁、本院卷第79至82頁）。然依勞基法第2條第3款
      規定就工資所為定義，只須符合勞工因工作而獲得之報酬
      ，以現金或實物等方式之經常性給與均屬之，縱屬實物給
      與仍在工資涵攝範圍內，且上訴人就被上訴人之工作型態
      採24小時輪班制，並固定發給餐點或系爭夜點費，又係發
      給於實際夜間輪班之員工，此在被上訴人等受僱時即為知
      悉，自為勞動契約之內容，至於發給餐點後來換成發給系
      爭夜點費，僅是給付方式之變更，被上訴人收受並未為反
      對之意思，故縱然系爭夜點費之沿革係由實物給與之方式
      改為現金而來，惟因兩造在成立勞動契約時，已知悉工作
      型態為固定輪班，並均認知輪值小、大夜班者即可領取系
      爭夜點費，可見此項給付就上訴人而言，係明確認知在被
      上訴人提供小、大夜班之勞務時，即有給付義務，而被上
      訴人亦認知其若輪值小、大夜班，即可領取此項給付。則
      雙方就此應已有共識及合意，並已具備在固定輪班工作型
      態下「勞務對價」及「經常性給與」之性質，自屬工資之
      一環。自不能僅因上訴人在函文稱為「誤餐費」、「點心
      費」、「餐點費」等名義有別，即否認其為工資之本質。
      另上訴人因「輪班人員」及「非輪班人員」之辛勞度不同
      ，而支給不同標準之夜點費，是員工實際領取之金額仍有
      因工作內容不同而有些許差異，已如前述，至於夜點費之
      給付標準及由上訴人視前述情況調整，已因歷年運作而形
      成雙方合意之內容，尚難以此否定系爭夜點費屬工資之性
      質。此外，上訴人復未提出任何證據證明其將系爭夜點費
      由實物改為金錢給付時，兩造即有合意將系爭夜點費排除
      在工資之外，則上訴人前開抗辯，尚不足採。
　 5、上訴人復辯稱其為經濟部所屬事業機構，依國管法第14條
      、第33條規定，實施單一薪給制，所屬人員工資性質給與
      之認定，均係依行政院及經濟部相關規定辦理，不得為標
      準以外之開支；經濟部、勞動部前開函釋亦表示系爭夜點
      費為褔利措施，不應併計入平均工資內；又經濟部所屬事
      業機構之平均工資給與項目表亦未將系爭夜點費列入，自
      應依國管法之相關規定給付薪資云云；然按國管法第14條
      規定：「國營事業應撙節開支，其人員待遇及福利，應由
      行政院規定標準，不得為標準以外之開支」、第33條規定
      ：「國營事業人員之進用、考核、退休、撫卹、資遣及其
      他人事管理事項，除法律另有規定外，由國營事業主管機
      關擬訂辦法，報請行政院核定」，僅在宣示國營事業應依
      行政院所定相關規定作為給付員工工作報酬、退休之準據
      ，並未將夜點費明示排除於工資性質之外。且經濟部所屬
      事業人員關於退休金計算之平均工資認定，依前開第33條
      授權經濟部訂定之系爭退撫辦法第3條規定，可知經濟部
      所屬事業人員關於退休金計算之平均工資認定，亦依勞基
      法有關規定辦理，而未另有特別規定，已如前述。而勞基
      法第2條第4款則規定：「平均工資：謂計算事由發生之當
      日前6個月內所得『工資』總額除以該期間之總日數所得之
      金額。」等語，是兩造間關於計算退休金之工資，仍應依
      前揭勞基法之規定辦理甚明。另經濟部所屬人員退休撫卹
      及資遣辦法作業手冊（下稱系爭作業手冊，見原審卷第17
      1至178頁）於「貳、工資與平均工資」固記載：「、平
      均（薪）工資…(一)計算平均工資之經常性給與：目前各
      機構人員之（薪）工資，除單一薪給、延長工作時間工資
      （超時工作報酬、加班費均屬之，以下同）及經本部核定
      准併入平均工資計算之經常性給與者（如附件貳之一）外
      ，其餘項目不予列入平均工資計算…」，且該手冊附件貳
      之一給與項目表未列入「夜點費」、「領班加給」（見原
      審卷第175頁、第178頁）。然系爭作業手冊並非國管法所
      授權，至多僅為職權命令性質，且為經濟部單方於被上訴
      人任職後之80年7月間所制訂（見原審卷第171頁），雖能
      拘束經濟部所屬事業，對受僱人員即被上訴人則無任何法
      律上之強制適用效力。且依前說明，國營事業單位固得依
      其事業性質及勞動態樣與所屬人員另行訂定勞動條件，然
      所約定之勞動條件不得低於勞基法所定之最低標準，相關
      單一薪給制、工資給與事項若與勞基法有所牴觸，仍應以
      勞基法之規定為據，況所謂單一薪給制僅在於確保勞工可
      獲得工資之計算基準，亦不排除其他依法令可獲得之工資
      。又系爭夜點費、領班加給之性質均具有勞務對價性及經
      常性給與之性質，核屬勞基法第2條第3款所謂之工資等情
      ，業經認定如前，自不得以國營事業採用人費率單一薪給
      制攸關人事營運成本薪給內涵，及系爭作業手冊與給與項
      目表，即可推認被上訴人已同意捨棄將系爭夜點費、領班
      加給列入平均工資之範圍。至上訴人所援引之行政院勞工
      委員會（下稱勞委會）94年6月20日勞動2字第0940032710
      號及經濟部96年5月17日經營字第09602605480號函文等（
      見原審卷第169頁、第179至180頁），因系爭夜點費、領
      班加給是否屬於工資之一部分，本屬法院應依法律個案判
      斷之事項，依大法官釋字第137、216、217號解釋，行政
      機關依其職掌就有關法規為釋示之行政命令，僅有參考性
      質，並無拘束法院之效力，況上訴人又為經濟部所屬機構
      ，經濟部所為函釋無疑有球員兼裁判之疑，故上訴人所提
      之前開行政函釋，亦難採為上訴人有利之認定。
　 6、上訴人又辯稱：修正前勞基法施行細則第10條第9款將夜
      點費明文排除於工資之外，及94年間刪除上開條文改由具
      體個案認定，系爭夜點費本即屬於餐費之性質而為福利措
      施，無論修正前後，均非屬工資之範疇云云。然查，94年
      6月14日修正前之勞基法施行細則第10條第9款雖將「差旅
      費、差旅津貼、交際費、夜點費及誤餐費等」排除於「經
      常性給與」之外，惟該款規定之差旅費、差旅津貼、交際
      費及誤餐費，因屬就不確定之事項所支出，固可認定並非
      「經常性給與」，然與系爭夜點費係屬固定輪班工作型態
      下經常性給與之勞務對價，並不相同，自不得以上訴人早
      年發給名目為「夜點費」，與勞基法施行細則第10條第9
      款原規定之「夜點費」係使用同一名稱，而遽將系爭夜點
      費排除於勞基法第2條第3款所定經常性給與之外。是系爭
      夜點費之性質，仍應回歸勞基法第2條第3項規定判斷是否
      為工資，不應以給付名稱如何為基準。而系爭夜點費具有
      「勞務對價性」及「經常性給與」之性質，已如前述，礙
      難以此認定系爭夜點費非屬勞基法所定之工資。是上訴人
      上開所辯，要無可採。
　 7、上訴人再援引臺灣臺北地方法院94年度勞簡上字第50號、
      97年度北勞簡字第43號、99年度勞簡上字第29號、102年
      度勞簡上字第26號、臺灣高雄地方法院94年度岡勞簡字第
      6號等判決（以上判決係針對系爭夜點費部分），及援引
      最高法院87年度台上字第3014號判決、86年度台上字第84
      0號判決、93年度台上字第44號判決、臺灣高等法院臺中
      分院93年度勞上易字第23號判決、臺灣高等法院高雄分院
      88年度勞上易字第1號判決（以上判決係針對領班加給部
      分），而謂上開判決均認系爭夜點費、領班加給非屬工資
      云云；惟查，參諸最高法院86年度台上字第840號、87年
      度台上字第3014號判決，該判決事實係涉及每日固定工作
      時間均在十二小時以上之勞工，雇主就勞工之超時工作，
      是否有依法給付足額加班費之爭議；另最高法院93年度台
      上字第44號判決則係針對各項獎金（如：預支年節獎金、
      工作競賽獎金等）是否係屬工資等而為認定說明，上開判
      決均未涉及領班加給是否係屬工資之爭議，且核其判決意
      旨亦與本件之認定並無相違。又上訴人前開所援引之各該
      事件判決，其當事人與本件均屬不同，且法院本應依職權
      就個案事實予以認定適用，尚不受其他個案事件之認定所
      拘束，而本院已就系爭夜點費、領班加給係屬工資乙節，
      認定說明如前，是上訴人前開所辯，自不足採。
   8、上訴人再辯稱其於77年間，考量輪班人員長期於初、深夜
      輪班之辛勞，另將輪班人員之初、深夜點心費逐漸提高，
      直至92年1月起將初夜點心費加發至250元（即原先初夜點
      心費75元，另加上加發之初夜點心費175元）、深夜點心
      費加發至400元（即原先深夜點心費150元，另加上加發之
      深夜點心費250元），則非輪班人員於夜間出勤因未受有
      夜點費之加發，故現今仍僅領有當初支給出勤人員購買餐
      食之初夜點心費75元、深夜點心費150元，故若認定系爭
      夜點費應計入平均工資之一部，亦應僅輪班人員加發夜點
      費部分（即加發之初夜點心費175元、加發之深夜點心費2
      50元）計入平均工資，屬於餐費性質之初夜點心費75元與
      深夜點心費150元部分不應計入，並主張附表三算法一、
      三之計算式云云；惟查，系爭夜點費依其性質，確已具備
      「勞動對價」與「經常性給與」兩要件，而應屬工資性質
      ，得計入平均工資之範圍以計算上訴人舊制結清金額，已
      據前述。同理，本於相同之事證，上訴人所謂之初夜點心
      費75元與深夜點心費150元，同樣已具備「勞動對價」與
      「經常性給與」二要件，仍應認定屬工資之範圍。是上訴
      人執此辯稱被上訴人請求補發舊制年資結清之差額部分，
      應排除初夜點心費75元與深夜點心費150元部分云云，亦
      無可採。
　 9、另上訴人辯稱依勞基法第84條之2規定，被上訴人在勞基
      法施行前任職年資有關退休金平均工資之計算，不包括夜
      點費，故勞基法施行前之年資不應將夜點費列入計算，並
      主張附表三算法二、三之計算式云云；惟查，上訴人於勞
      基法施行前之年資，應依系爭退撫辦法、系爭退休規則計
      算退休金之給與，已如前述，而退休金基數計算方式所稱
      工資，依據系爭退休規則第10條第2項規定：「前項所稱
      工資，依工廠法施行細則第4條之規定。」，而工廠法施
      行細則第4條規定：「本法所稱工資係指工人因工作而獲
      得之報酬。不論以工資、薪金、津貼、獎金或其他任何名
      義按計時、計日、計月、計件給與者均屬之。」，對照勞
      基法第2條第3款所規定：「工資：謂勞工因工作而獲得之
      報酬；包括工資、薪金及按計時、計日、計月、計件以現
      金或實物等方式給付之獎金、津貼及其他任何名義之經常
      性給與均屬之。」，足見系爭退休規則及勞基法所稱之工
      資，其內涵相同，故依據勞基法第84條之2規定，在勞基
      法施行前後之年資，不論係適用系爭退休規則或勞基法，
      其認定標準均相同，僅需符合「勞務對價」與「經常性給
      與」，即屬工資，而系爭夜點費係屬工資範圍，業如前述
      ，即應計入被上訴人之退休、舊制年資結清計算，故上訴
      人此部分所辯，亦無可採。
  10、綜上，不論勞基法施行前後，系爭夜點費、領班加給均應
      屬工資之一部分，而應納入平均工資計算。
（六）至上訴人雖辯稱，蔡永文等3人於108年12月間與上訴人簽
      訂系爭協議書，而已結清舊制年資，故系爭夜點費、領班
      加給均不計入平均工資範疇云云，並提出上訴人公司年資
      結清意願調查表、系爭協議書等為據（見原審卷第141至1
      50頁）。經查，蔡永文等3人有簽署系爭協議書等情，為
      兩造所不爭（見不爭執事項㈤），而系爭協議書第2條固約
      定：「結清舊制之年資採計、基數計算方式，悉依據『經
      濟部所屬事業人員退休撫卹及資遣辦法』及勞動基準法等
      相關規定辦理。平均工資之計算悉依據行政院82年12月15
      日台82經44010號函核定『經濟部所屬事業機構列入計算平
      均工資之給與項目表』之規定辦理…」等語；然上訴人於本
      院準備程序時自承，簽立系爭協議書是為了提早結清被上
      訴人的舊制年資，本來並非上訴人的法定義務，因為該結
      清對被上訴人等極為有利，也是其等所屬工會長年向經濟
      部即上訴人所爭取的，所以被上訴人都清楚知道經濟部的
      立場是系爭夜點費及領班加給均不在結清範圍。系爭協議
      書第2條也是如此約定等語（見本院卷第90頁），足見系
      爭夜點費、領班加給均非系爭協議書所約定之範疇，且系
      爭協議書第10條亦約定：「本協議書未盡事宜悉依我國相
      關法律辦理」等語，可見系爭協議書並非要將兩造間就退
      休金結清所生相關事項一併予以合意解決，則系爭協議書
      並未包含系爭夜點費、領班加給是否納入平均工資以計算
      退休金之爭議問題，故縱使蔡永文等3人有簽立系爭協議
      書，仍難以此即謂蔡永文等3人與上訴人已就系爭夜點費
      、領班加給不納入平均工資計算部分有為合意之情事。況
      勞基法係國家為實現憲法保護勞工之基本國策所制定之法
      律，其所定勞動條件為最低之標準，故雇主與勞工所訂勞
      動條件，自不得低於勞基法所定最低標準，已如前述。復
      按勞基法第2條第3款有關工資之規定，係屬強制規定，故
      夜點費是否屬於工資，應依上開規定而為適用判斷，亦非
      雇主與其勞工得以合意排除之事項，是上訴人辯稱蔡永文
      等3人已因簽立系爭協議書而不得再就系爭夜點費、領班
      加給應否納入平均工資一事而為請求云云，自不足採。
（七）按「勞工退休金之給付，雇主應於勞工退休之日起30日內
      給付之。」、「給付有確定期限者，債務人自期限屆滿時
      起，負遲延責任。」、「遲延之債務，以支付金錢為標的
      者，債權人得請求依法定利率計算之遲延利息。」、「應
      付利息之債務，其利率未經約定，亦無法律可據者，週年
      利率為5%。」，勞基法第55條第3項前段及民法第229條第
      1項、第233條第1項、第203條分別定有明文。查上訴人未
      將被上訴人退休前3個月平均夜點費與退休前6個月之平均
      夜點費、領班加給計入平均工資計算舊制年資結清數額，
      且系爭夜點費、領班加給如屬工資，上訴人所應給付之差
      額詳如附表一、二「應補發金額欄」所示，亦為兩造所不
      爭（見不爭執事項㈥），又上訴人與蔡永文等3人既均有簽
      立系爭協議書，而系爭協議書第5條約定：「乙方（即蔡
      永文等3人）同意結清依法所保留之勞工退休金舊制年資
      ，甲方（即上訴人）同意依本協議書規定給付乙方結清舊
      制年資退休金，並按約定結清舊制年資之日（即109年7月
      1日）前6個月內平均工資計發，以支票或匯款方式一次給
      付之。」，及上訴人於本院準備程序時亦陳稱，兩造係要
      以系爭協議書之作成結清舊制年資等語（見本院卷第90頁
      ），足見上訴人與蔡永文等3人已合意以系爭協議書之作
      成結清蔡永文等3人之舊制年資退休金，上訴人並同意就
      此而為給付等情，則上訴人自應於109年7月1日起30日內
      給付之。是被上訴人依系爭退休規則第9條第1款、勞基法
      第84條之2、第55條第1項第1款規定，求為命上訴人給付
      被上訴人各如附表一、二「應補發金額」欄所示之金額，
      並均依勞基法55條第3項之規定，請求上訴人給付自附表
      一、二「利息起算日」欄所示之日起至清償日止，按年息
      5%計算之利息，即屬有據，應予准許。至上訴人雖以蔡永
      文等3人尚未退休，而謂其無自上揭時間起負給付遲延利
      息之義務云云；然依前所述，上訴人與蔡永文等3人間既
      已合意於109年7月1日結清舊制年資，上訴人並同意而為
      給付，則蔡永文等3人縱未退休，仍無礙上訴人負有前開
      給付義務之認定。況且，參諸勞委會94年4月29日勞動4字
      第0940021560號函載有：「三、有關勞雇雙方依該條例第
      11條第3項約定結清保留年資之金額，係依勞基法之退休
      金標給計給，故其給付之期限依該法施行細則第29條第1
      項規定，雇主須於30日內發給勞工。」等語（見本院卷第
      111頁），亦係核釋結清舊制年資時，雇主即上訴人仍應
      須於30日內而為發給等情，則上訴人前開所辯，並不足採
      。　
五、綜上所述，被上訴人依系爭退休規則第9條第1款、勞基法第
    84條之2、第55條第1項第1款、第3項規定，請求上訴人給付
    被上訴人各如附表一、二「應補發退休金」欄所示之金額，
    及各自附表一、二「利息起算日」欄所示日期起至清償日止
    ，按年息5%計算之利息，為有理由，應予准許。原審判命上
    訴人應給付上開數額，並無違誤。上訴意旨指摘原判決不當
    ，求予廢棄改判，為無理由，應予駁回。
六、本件事證已臻明確，兩造其餘之攻擊或防禦方法及所用之證
    據，經本院斟酌後，認為均不足以影響本判決之結果，爰不
    逐一論列，附此敘明。
七、據上論結，本件上訴人之上訴為無理由，爰判決如主文。　
    　　　　　　
中華民國111年10月25日
                  勞動法庭
                      審判長法  官  黃雯惠
                            法  官  戴嘉慧
                            法  官  華奕超

附表一：
編號 姓名 工作年資起算日（民國） 退休日期（民國） 退休金基數  平均夜點費(含加發，含領班加給，新臺幣/元）  應補發金額（新臺幣/元） 利息起算日（民國） 1 張進益 63年12月17日 107年11月30日 勞基法實施前 19.3333 結清前3個月 6,132（含領班加給） 28萬4,487元 107年12月31日     勞基法實施後 25.6667 結清前6個月 6,465（含領班加給）   2 葉德存 68年10月12日 108年1月1日 勞基法實施前 9.6667 退休前3個月 800 36,000元 108年2月1日     勞基法實施後 35.3333 退休前6個月 800   3 柯清雄 67年5月24日 110年11月1日 勞基法施行前 12.5 退休前3個月 2,133.3333 100,333元 110年12月2日     勞基法實施後 32.5 退休前6個月 2,266.6667   

附表二：
編號 姓名 工作年資起算日（民國） 舊制結清日期（民國） 結清基數  平均夜點費(含加發，含領班加給，新臺幣/元）  應補發金額（新臺幣/元） 利息起算日（民國） 1 蔡永文 76年11月1日 109年7月1日 勞基法實施前 0 結清前3個月  216,562元 109年8月1日     勞基法實絶後 38 結清前6個月 5,699   2 洪政芳 77年9月21日 109年7月1日 勞基法實施前 0 結清前3個月  184,988元 109年8月1日     勞基法實絶後 37 結清前6個月 4,999.6667   3 林玉松 64年8月20日 109年7月1日 勞基法實施前 18 結清前3個月 6,790 306,338元 109年8月1日     勞基法實施後 27 結清前6個月 6,819.1667   

附表三（幣值：新臺幣）
編號 姓名 服務年資起算日（民國） 退休日期（民國） 退休金基數  平均夜點費（含加發）及領班加給  平均加發夜點費及領班加給  應補發退休金（算法一） 應補發退休金（算法二） 應補發退休金（算法三） 1 張進益 63年12月17日 109年7月1日 勞基法施行前 19.3333 退休前3個月 6132 退休前3個月 6132 282,563 165,936 164,011     勞基法施行後 25.6667 退休前6個月 6465 退休前6個月 6390                 編號 姓名 服務年資起算日（民國） 退休日期（民國） 退休金基數  平均夜點費（含加發）  平均加發夜點費  應補發退休金（算法一） 應補發退休金（算法二） 應補發退休金（算法三） 2 葉德存 68年10月12日 108年1月1日 勞基法施行前 9.6667 退休前3個月 800 退休前3個月 500 22,500 28,267 17,667     勞基法施行後 35.3333 退休前6個月 800 退休前6個月 500    3 柯清雄 67年5月24日 110年11月1日 勞基法施行前 12.5 退休前3個月 2133.33 退休前3個月 1333.33 62,709 73,667 46,042     勞基法施行後 32.5 退休前6個月 2266.67 退休前6個月 1416.67                 編號 姓名 服務年資起算日（民國） 結清日期（民國） 結清基數  平均夜點費（含加發）及領班加給  平均加發夜點費及領班加給  應補發舊制結清金額（算法一） 應補發舊制結清金額（算法二） 應補發舊制結清金額（算法三） 4 蔡永文 76年11月1日 109年7月1日 勞基法施行前 0 結清前3個月 5699 結清前3個月 5699 216,562 216,562 216,562     勞基法施行後 38 結清前6個月 5699 結清前6個月 5699    5 洪政芳 77年9月21日 109年7月1日 勞基法施行前 0 結清前3個月 4924.6667 結清前3個月 4924.6667 184,988 184,988 184,988     勞基法施行後 37 結清前6個月 4999.6667 結清前6個月 4999.6667    6 林玉松 64年8月20日 109年7月1日 勞基法施行前 18 結清前3個月 6790 結清前3個月 6790 306,338 184,118 184,118     勞基法施行後 27 結清前6個月 6819.1667 結清前6個月 6819.1667    
算法一：輪班人員加發夜點費部分計入平均工資計算退休金（結
清金額）
算法二：僅勞基法實行後年資退休金（結清金額）計算計入夜點
費
算法三：僅勞基法實行後年資退休金（結清金額）計算計入輪班
人員加發夜點費

正本係照原本作成。
不得上訴。
中　　華　　民　　國　　111 　年　　10　　月　　26　　日

  　　　　　　　　　　　　　書記官  簡素惠